臺灣臺北地方法院民事判決　　　　　　 96年度簡上字第479號
上　訴　人　乙○○
訴訟代理人　丙○○
被上訴人　　甲○○
上列當事人間請求損害賠償事件，上訴人對於中華民國96年8月1
6日臺灣臺北地方法院新店簡易庭95年度店簡字第1701號第一審
判決提起上訴，本院判決如下：
    主  文
原判決除確定部分外，關於駁回上訴人後開第二項之訴部分，及
該部分假執行之聲請，暨命上訴人負擔該部分訴訟費用之裁判，
均廢棄。被上訴人應再給付上訴人新臺幣伍萬元，及自民國九十
六年九月十四日起至清償日止，按年息百分之五計算之利息。
其餘上訴駁回。
第一審（除確定部分外）及第二審訴訟費用，由上訴人負擔九分
之八，餘由被上訴人負擔。
    事實及理由
甲、程序部分：
一、本件被上訴人甲○○未於言詞辯論期日到場，核無民事訴訟
    法第386條所列各款情形，爰依上訴人乙○○之聲請，由其
    一造辯論而為判決。
二、按訴之變更或追加，非經他造同意，不得為之，但第255條
    第1項第2款至第6款情形，不在此限，民事訴訟法第446條第
    1項定有明文。此項普通訴訟第二審程序之規定，依同法第
    436條之1第3項規定，亦為簡易訴訟第二審程序所準用之。
    次按訴狀送達後，原告不得將原訴變更或追加他訴，但請求
    之基礎事實同一者，不在此限，民事訴訟法第255條第1項第
    2款亦定有明文。本件上訴人於原審並未請求被上訴人給付
    遲延利息，嗣於上訴聲明中，除請求被上訴人應再給付上訴
    人45萬元外，另請求被上訴人給付自本件上訴狀繕本送達翌
    日起至清償日止，按年息5％計算之利息，核其性質，雖為
    訴之追加，但僅為附帶之請求，與原審請求之基礎事實並無
    二致，依據首揭規定，自應准許。
乙、實體部分：
一、上訴人主張：被上訴人於民國93年12月29日在黑嚕嚕小雪馬
    吉娘之網路馬馬夫人專欄（下稱系爭留言板）為網路留言，
    以「曾經是朋友視為避之唯恐不及的年獸」、「重度憂鬱症
    的年獸竟然可以開補習班」、「不能生子」（下稱系爭留言
    ）等語辱罵上訴人，造成上訴人精神上之痛苦。又妨害名譽
    刑事案件部分至95年二審判決確定，前後近2年期間，被上
    訴人並無悔意，除反告上訴人，並持續透過友人放話，加上
    訴訟期間上訴人之愛犬往生，被上訴人又透過友人指上訴人
    之愛犬「是死殘廢」、「死了好～」，致上訴人憂鬱症之病
    情加重，並於95年2月13日因情緒崩潰就醫而加重服藥。上
    訴人與配偶一起經營美語補習班長達10年之久，經營良好且
    為加盟校中之績優分校之一，惟自與被上訴人訴訟後，飽受
    漫罵和官司壓力，除身心疲累受創外，更嚴重影響工作和營
    收，爰依侵權行為之法律關係，請求被上訴人給付慰撫金及
    賠償勞動能力減少之損害各50萬元，並於中國時報、聯合報
    二大報於報頭下刊登道歉啟事一天以回復名譽（原審判決被
    上訴人應給付上訴人慰撫金5萬元，而駁回上訴人其餘之訴
    ，上訴人僅就原審判決駁回其慰撫金之請求部分提起上訴，
    被上訴人對其敗訴部分亦未提起上訴，是有關原審判決駁回
    上訴人請求被上訴人賠償勞動能力減少之損害50萬元，及登
    報道歉部分，及被上訴人敗訴部分均已確定，不在本院審理
    範圍）。
二、被上訴人未於言詞辯論期日到庭陳述意見，惟據其原審所提
    之書狀及陳述則以：重度憂鬱症患者是否可以開設補習班等
    節，應係與公共利益有關，蓋依社會常情，補習班對外招收
    學生施以補習教育，施教之教師或其他從業人員如係重度憂
    鬱症患是否可能危及學童安全，應係多數父母所關切者，故
    確實與公共利益有關，並且亦係可受公評之事，況被上訴人
    於93年12月29日在黑嚕嚕小馬吉娘網站馬馬夫人專欄之留言
    ，係針對網上已有之留言所為回應，未曾具體指摘係針對上
    訴人而為，縱被上訴人係針對上訴人而為並已達公然之程度
    ，此不能生育、患有憂鬱症之事實並非可恥之事，恐亦難對
    上訴人名譽有何減損，自難認有何侵權行為可言。又上訴人
    於事後並訴諸司法甚至媒體，訴說其所謂之「委曲」，足認
    被上訴人於網路與上訴人之文來文往，無足以毀損其名譽，
    縱被上訴人原始行為有毀損其名譽者，損害程度本為極低，
    事實上係上訴人擴大、渲染所致等語，資為抗辯。
三、原審判決被上訴人應給付上訴人5萬元，上訴人就此慰撫金
    之金額不服提起上訴，於本院聲明：(一)原判決關於駁回上訴
    人後開第2項之訴部分，及該部分假執行之聲請，並訴訟費
    用之裁判廢棄；(二)被上訴人應再給付上訴人45萬元，及自本
    件上訴狀繕本送達翌即日起96年9月14起至清償日止，按年
    息5％計算之利息。被上訴人則聲明：上訴駁回。
四、兩造不爭執事項：
  (一)被上訴人於93年12月29日在系爭留言板留言「曾經是朋友視
    為避之唯恐不及的年獸」、「重度憂鬱症的年獸竟然可以開
    補習班」、「不能生子」等語。
  (二)被上訴人因上開網路留言，為臺灣高等法院以95年度上易字
    第335號判決認被上訴人所為係犯公然侮辱及加重誹謗罪。
五、兩造之爭點：
    上訴人主張被上訴人系爭留言詆毀上訴人之名譽，造成上訴
    人精神上之痛苦，被上訴人應負損害賠償責任，為被上訴人
    所否認，並以前開情詞置辯，是本件之爭點厥為：(一)被上訴
    人系爭留言是否足資認定系爭對上訴人所為？(二)被上訴人所
    為系爭留言是否構成侵權行為？(三)被上訴人所為系爭留言如
    構成侵權行為，則上訴人得請求之損害賠償範圍為何？現就
    上開爭點，分別析述如下：
  (一)被上訴人系爭留言已足資認定係爭對上訴人所為：
    本件上訴人雖稱系爭留言並未具體指摘係針對上訴人而為，
    惟查，系爭留言板板主蔡雅雯於94年9月20日臺灣臺北地方
    法院檢察署檢察官偵查時到庭證稱：伊知道留言是在指稱何
    人，他們一來一往，一個人留，另一個人就會回，伊有上去
    說這是公開場合，沒有必要把個人隱私攤開來談，尤其有部
    分是人身攻擊，因為太離譜了，所以就把留言板關掉。伊能
    具體認定被上訴人的留言是指稱何人，第一是因一來一往，
    第二就是被上訴人所講的那些話，除了上訴人外，找不到其
    他要件相符的人等語（見臺灣臺北地方法院檢察署94年度偵
    字第14275號卷94年9月20日之訊問筆錄）。是上訴人之友人
    及親友等認識上訴人之人，當可輕易由被上訴人系爭留言所
    指涉之內容特定被上訴人所指涉者應為上訴人，被上訴人系
    爭留言已足資認定係爭對上訴人所為，被上訴人所為系爭留
    言未具體指摘係針對上訴人之抗辯，要無可採。
  (二)被上訴人所為系爭留言已構成侵權行為：
    按「言論自由為人民之基本權利，憲法第11條有明文保障，
    國家應給予尊重及最大限度之維護，俾人民得以實現自我、
    溝通意見、追求真實及監督各種政治或社會活動之功能得以
    發揮，惟為兼顧對個人名譽、隱私及公共利益之保護，法律
    並非不得對言論自由依傳播方式為合理之限制，司法院大法
    官會議第509 號解釋揭櫫甚明。又刑法第311條第3款規定：
    「以善意發表言論，對於可受公評之事，而為適當評論者，
    不罰。」旨在折衷保護名譽及言論自由，而名譽係屬開放概
    念，其侵害是否構成不法，應依法益權衡加以判斷，基於法
    律秩序之一致性，上開刑法之概念於民事個案中固亦應予以
    考量。惟所謂「可受公評之事」，乃依事件之性質與影響，
    應受公眾為適當之評論者，至於是否屬可受公評之事，應就
    具體事件，以客觀之態度、社會公眾之認知及地方習俗等認
    定之，一般而言，凡涉及國家社會或多數人利益者，皆屬之
    ；而所謂適當之評論，即其評論中肯、不偏激，未逾必要之
    範圍。次按名譽為人格之社會評價，名譽有無受損害，應以
    社會上對其人之評價是否貶損作為判斷之依據，苟其行為足
    以使他人在社會上之評價受到貶損，不論其為故意或過失，
    均可構成侵權行為。經查，本件被告辯稱上訴人為憂鬱症患
    者，是否適宜開設補習班，其所涉者，非惟被上訴人所指稱
    之學生公共安全一端而已，尚涉人民之工作權等憲法議題，
    所涉議題經緯萬端，至為複雜，雖非不可列為公共議題加以
    討論，但由上訴人於網路上留言所稱之「曾經是朋友視為避
    之唯恐不及的年獸」、「重度憂鬱症的年獸竟然可以開補習
    班」、「不能生子」等語觀之，其顯非基於善意而發表言論
    ，其言論亦非針對公共議題而為中肯之議論，自非以善意發
    表言論，而對於可受公評之事為適當之評論，又衡諸一般人
    於社會上立身處事之經驗，遭人以系爭留言所示之言詞辱罵
    ，顯然於其人人格之社會評價有所貶損，是被上訴人之上開
    所為已構成侵害上訴人名譽權之侵權行為，被上訴人雖抗辯
    以上訴人患有憂鬱症係屬事實，其得否開設補習班應屬可受
    公評之事云云，洵不足採。
  (三)上訴人得請求之損害賠償於10萬元之範圍內為適當：
    按人格權受侵害時，以法律有特別規定者為限，得請求損害
    賠償或慰撫金；又因故意或過失，不法侵害他人之權利者，
    負損害賠償責任；不法侵害他人之身體、健康、名譽、自由
    、信用、隱私、貞操、或不法侵害其他人格法益而情節重大
    者，被害人雖非財產上之損害，亦得請求賠償相當之金額。
    其名譽被侵害者，並得請求回復名譽之適當處分，民法第18
    條、第184條第1項前段、第195條第1項分別定有明文。又慰
    撫金之核給標準，應斟酌雙方身分、地位及經濟狀況及其他
    各種情形核定之，最高法院亦著有76年台上字第1908號判例
    可資參照。本件被上訴人系爭留言構成侵害上訴人名譽權之
    行為，上訴人依上揭規定訴請被上訴人賠償精神痛苦之慰撫
    金，自屬有據。本院審酌上訴人之學歷為輔仁大學社會學系
    畢業，現職為美語補習班之實際負責人兼教師，其94年度之
    所得總額為8萬903元、93年度之所得總額為1萬2,517元，名
    下有房屋2筆及土地4筆，財產總額為216萬4,023元，且其經
    營之補習班係以配偶丙○○名義登記，致該補習班收入均歸
    於丙○○之所得，而丙○○之94年度所繳納之綜合所得稅即
    達4萬8,792元、95年度亦達2萬4,411元；又被上訴人之學歷
    為東方中學畢業，現職為貿易，94年度之所得總額為13萬
    1,561元、93年度之所得總額為18萬7,799元，名下有汽車1
    輛、投資2筆，財產總額為13萬3,990元等雙方之身分、地位
    及經濟情況，復衡量本件被上訴人明知被上訴人罹患重度憂
    鬱症，卻仍以「曾經是朋友視為避之唯恐不及的年獸」、「
    重度憂鬱症的年獸竟然可以開補習班」及「不能生子」等詞
    ，攻訐上訴人之人身、工作及家庭生活之明顯惡意，並透過
    影響範圍無遠弗屆之網路留言方式而為之等一切情況，認為
    上訴人訴請被上訴人給付之慰撫金金額，於10萬元之範圍內
    為適當。
六、綜上所述，上訴人本於侵權行為之法律關係，請求被上訴人
    被上訴人再給付上訴人5萬元，及自96年9月14日起至清償日
    止，按年息5％計算之利息，為有理由，應予准許。逾此所
    為請求，為無理由，應予駁回。原審就上開應准許部分，為
    上訴人敗訴之判決，並駁回其假執行之聲請，及命其負擔該
    部分訴訟費用，尚有未恰，上訴意旨求予廢棄改判，為有理
    由，爰由本院予以廢棄改判如主文第2項所示。至於上訴人
    之請求不應准許部分，原判決為上訴人敗訴之判決，並駁回
    其假執行之聲請，及命其負擔該部分訴訟費用，經核於法並
    無不合，上訴意旨求予廢棄改判，為無理由，應駁回其上訴
    。
七、本件事證已臻明確，兩造間其餘主張及舉證，經本院審酌後
    認與判決之結果不生影響，不再逐一論列，附此敘明。
八、據上論結，本件上訴為一部有理由，一部無理由，依民事訴
    訟法第385條第1項前段、第436條之1第3項、第449條第1項
    、第450條、第79條、第463條，判決如主文。
中　　華　　民　　國　　96　　年　　12　　月　　28　　日
                  民事第四庭  審判長法  官  劉坤典
                                    法  官  王幸華
                                    法  官  賴武志
以上正本係照原本作成。
不得上訴。
中　　華　　民　　國　　96　　年　　12　　月　　28　　日
                                  　書記官　施若娟
